【裁判字號】    97,訴,110
【裁判日期】    971007
【裁判案由】    履行契約
【裁判全文】
臺灣雲林地方法院民事判決               97年度訴字第110號
原      告  戊○○
訴訟代理人  己○○
被      告  壬○○
訴訟代理人  陳純仁律師
被      告  甲○○
            丙○○
                        45號.
            丁○○
            乙○○
                        3號
上列當事人間履行契約事件，於中華民國97年9 月16日言詞辯論
終結，本院判決如下：
    主  文
原告之訴及假執行之聲請均駁回。
訴訟費用新台幣玖仟捌佰貳拾陸元由原告負擔。
    事 實 及 理 由
壹、程序方面：
一、按因不動產之物權或其分割或經界涉訟者，專屬不動產所在
    地之法院管轄。其他因不動產涉訟者，得由不動產所在地之
    法院管轄。民事訴訟法第10條定有明文。經查：本件原告起
    訴請求移轉不動產所有權登記，係屬因不動產涉訟之案件，
    而請求移轉之標的係坐落於本院轄區內之雲林縣斗六市○○○段朱丹灣小段17 5-8地號土地，是依民事訴訟法第10條之
    規定，本院有管轄權，先予敘明。
二、被告甲○○、丙○○、丁○○、乙○○未於最後言詞辯論期
    日到場，核無民事訴訟法第386 條各款所列情形，爰依原告
    聲請，由其一造辯論而為判決。
貳、實體方面：
一、原告方面：
  (一)原告起訴主張：
  坐落雲林縣斗六市○○○段朱丹灣小段175-8 地號土地（下
    稱系爭土地）為被告壬○○所有，而信託登記於被告甲○○
    、丙○○、丁○○、乙○○之被繼承人李茂交名下，緣於民
    國78年間，被告壬○○為移轉其所有坐落於同段175-6 地號
    、175-7 地號土地上，門牌號碼為雲林縣斗六市○○路1 號
    之建物（下稱系爭建物）予原告，因系爭建物前方與道路之
    間尚有系爭土地阻隔通行不便，被告壬○○為使原告將來於
    取得系爭建物後得以方便出入，乃與原告簽訂不動產交換協
    定書（下稱系爭協定書），約定被告壬○○應將其所有信託
    登記於被告李茂交名下之系爭建物及妨礙其出入之土地，辦
    理所有權移轉登記予原告。詎當時代擬契約書之代書辛○○
    竟於系爭協定書上將應載為175-8 地號之土地，誤載為同段
    189-10地號土地（下稱189-10地號土地），致被告壬○○逕
    將其所有信託登記於被告李茂交名下之同段189-10地號土地
    ，辦理所有權移轉登記予原告指定之子張志成。
  茲因兩造簽訂系爭協定書時，實係約定被告壬○○應將系爭
    土地之所有權移轉登記予原告，縱系爭協定書有誤載，仍無
    妨礙兩造確有合意移轉系爭土地所有權之意思，被告壬○○
    仍負有移轉所有權之義務，詎其迄今仍未辦理，自應負遲延
    責任。又系爭土地為被告壬○○信託登記於被告李茂交名下
    ，而被告李茂交業於95年6 月12日死亡，被告壬○○迄今仍
    未向其繼承人即被告甲○○、丙○○、丁○○、乙○○請求
    辦理移轉登記，顯係怠於行使權利。原告自得依民法第242
    條前段之規定主張代位權，爰依被告壬○○前開承諾之約定
    及代位行使被告壬○○與被告李茂交信託契約之權利，提起
    本件訴訟。並聲明：(1)被告甲○○、丙○○、丁○○、乙○○應將被繼承人李茂交所遺坐落雲林縣斗六市○○○段朱丹
    灣小段175 之8 地號、地目田、面積34平方公尺之土地辦理
    繼承登記後，將上開土地所有權移轉登記予被告壬○○後，
    再由被告壬○○移轉登記予原告。(2)訴訟費用由被告負擔。
    (3)原告願供擔保，請准宣告假執行。
  (二)對被告抗辯所為之陳述：
  系爭建物之基地係坐落於雲林縣斗六市○○段朱丹灣小段
    175-6、175-7 地號土地上，而該土地均屬袋地，故原告為
    使系爭建物有得供出入之通路，始須另以自己之土地與被告
    壬○○交換，此由證人辛○○之證述即可知，原告與被告壬○○所約定移轉之土地，係與系爭建物坐落土地相連且位於
    前面而非旁邊。
  系爭建物既興建於袋地內，則原告取得該建物時，豈可能不
    考慮該建物通行之問題？而原告所取得之189-10地號土地，
    與系爭建物所坐落之基地並未相鄰，故系爭協定書上所載
    189-10地號土地應屬誤載。
  系爭土地既仍登記於訴外人李茂交名下，則原告自無法直接
    請求被告壬○○移轉所有權，自難認原告對被告壬○○之請
    求權已符合民法第128 條規定之可行使狀態，而有逾15年請
    求權時效問題。再者，原告於發現登記錯誤後，曾於86年間
    委請證人辛○○函請被告壬○○出面解決，而被告壬○○於
    收受函文後，亦坦承該情，並向原告表示將與李茂交協調解
    決，嗣又要原告自行處理，故應有民法第129 條第1 項第2
    款規定中斷消滅時效之情事。
二、被告抗辯意旨：
  (一)被告壬○○方面：
  系爭土地未包含於系爭協定書所約定交換土地範圍之內，而
    證人辛○○係由原告自行接洽聘請者，土地交換事宜全由原
    告告知辛○○，被告壬○○僅於依原告指示辛○○所書寫之
    交換協定書上被動簽名，因此被告所認知之交換標的，即為
    系爭協定書上所列之土地地號，此由證人庚○○之證述可證
    。且系爭協定書簽訂後，被告壬○○於80年5 月10日轉讓
    189-10地號土地予原告指定之張志成，嗣於80年6 月21日張
    志成又將189-10地號土地分割為189-21地號及189-10地號土
    地，復於95年3 月23日將該二筆土地設定抵押權予他人，張
    志成受讓土地後逾15年非但未主張錯誤移轉，又行使土地處
    分權，足證系爭協定書並無錯誤可言。再者，原告於起訴狀
    中僅表示同意歸還上開189-10地號土地，對於189-21地號土
    地並未有返還之意，益證之前所移轉之土地並無錯誤之處。
  依證人辛○○之證述可知，雙方確以交換協定書之內容為標
    的，並無其他協議。雖辛○○又證稱：後來僅辦理一部分，
    因為另一部分在李茂交名下，沒有拿來辦，應該是壬○○要
    拿來辦理云云，惟此部分與事實不符，按交換協定書所列之
    189-10地號土地業已辦理過戶，並無未履約之情事。至於辛○○又證稱：他們說房子就是蓋在土地上，他們來時，只有
    告訴我坪數云云，惟若知坪數，為何於協定書上未書寫坪數
    ，顯見其證詞不足採。
  原告如主張其簽約時意思表示錯誤，惟本件交換土地係由原
    告自行提議，其未為詳細調查即告知代書交換標的為189-10
    地號土地，顯有過失，依民法第88條之規定，不得主張撤銷
    該意思表示。況依民法第90條之規定，已逾1 年之除斥期間
    。
  系爭土地為李茂交所有，李茂交與被告壬○○間並無信託之
    關係存在，其既未簽署協議書，亦未授權被告壬○○處分系
    爭土地，被告甲○○、丙○○、丁○○、乙○○自無履行協
    議之義務。
  系爭協定書中曾列明原告應將新台幣（下同）70萬元返還被
    告壬○○，原告迄未就此舉證，因此如被告壬○○以上抗辯
    未成立，被告壬○○並行使同時履行抗辯權而拒絕給付。
  原告所提出交換協定書訂約時間為78年6 月18日，距今已逾
    19年，原告在此期間均未行使請求權，被告壬○○亦未接獲
    證人辛○○之通知辦理系爭土地之過戶，且原告並未於通知
    後6 個月內起訴，亦不生時效中斷之效力，是本件確已罹於
    消滅時效。又被告壬○○未曾向原告表示將與訴外人李茂交
    協調解決交換系爭土地之事宜，並無原告所稱有中斷消滅時
    效之效力。另原告既知有代位求償之權利，自78年起即可行
    使請求權，而無任何無法行使之情形。此由最高法院90年度
    台上字第1152號判決，乃申明債權人主觀上誤認其所有權移
    轉登記請求權在債務人辦竣繼承登記時才得行使，不得展延
    其請求權時效起算點。是本件無論原告是否有請求權，或知
    否地號有無錯誤，或知否能否行使代位求償權，均不影響其
    請求權消滅時效自78年6 月18日起算之事。並聲明：如主文
    所示。
  (二)被告甲○○、丙○○、丁○○、乙○○未於最後言詞辯論期
    日到場，惟據其所提出之書狀略為：
  被告甲○○、丙○○、丁○○、乙○○之被繼承人李茂交並
    非系爭協定書之當事人，亦不知原告與被告壬○○訂約之經
    過，且系爭協定書並無關於系爭土地之記載，故被告甲○○
    、丙○○、丁○○、乙○○並無義務移轉系爭土地之所有權
    予原告。
  系爭協定書之訂約時間為78年6 月18日，距今已逾19年，原
    告依該協定書之請求權，已罹於15年之消滅時效。並聲明：
    如主文所示。
三、兩造不爭執之事實：
  (一)原告與被告壬○○於78年6 月18日簽訂交換協定書，並由證
    人庚○○擔任見證人，約定訴外人李茂交所有189-10地號土
    地及被告壬○○所有同段187-141 地號土地、斗六市○○路
    1 號房屋由原告取得，原告應交付70萬元予被告壬○○，此
    有兩造所不爭執之交換協定書附卷可稽（見本院97年度六簡
    調字第15卷第8、9頁）。
  (二)原告之子張志成與訴外人李茂交委託證人辛○○辦理所有權
    移轉登記，將李茂交所有189-10地號土地及同段187-156 地
    號土地移轉登記予原告之子張志成，此有雲林縣斗六地政事
    務所97年8 月15日斗地一字第0970006672號函所附之土地登
    記申請書、土地買賣所有權移轉契約書、印鑑證明、切結書
    等件可資佐證（見本院卷第105至118頁）。
四、本件之爭點：
  (一)原告與被告壬○○於簽訂交換協定書時，是否達成移轉坐落
    雲林縣斗六市○○○段朱丹灣小段175 之8 地號土地所有權
    之合意？
  (二)系爭土地是否為被告壬○○信託登記於訴外人李茂交名下？
  (三)原告得否代位被告壬○○請求被告甲○○、丙○○、丁○○
    、乙○○移轉上開土地之所有權？
  (四)如得代位請求，原告得否請求被告壬○○移轉上開土地之所
    有權？被告壬○○得否行使同時履行抗辯權拒絕給付？
  (五)本件原告之請求權是否罹於時效而消滅？
五、得心證之理由：
  (一)關於原告與被告壬○○於簽訂交換協定書時，是否達成移轉
    系爭土地所有權之合意部分：
  證人辛○○到庭證稱：「（那時候他們到你那裡寫協議書是
    否有說要哪一個位置或是告訴你地號？）他們是說地號，沒
    有用位置圖跟我解釋。（地號是他們說的，還是他們說位置
    你寫地號？）他們跟我說地號的。（他們要交換的土地是你
    依照他們所說的寫的，你也不知道實際土地的位置？）是的
    。（當時到底有無說要交換哪一筆土地？）當時有說的是協
    議書的部分。」等語（見本院卷第85頁及背面），是依證人
    辛○○之上開證述可知，原告與被告壬○○於簽訂系爭協定
    書時，係明確告知證人辛○○所欲交換土地之地號，而非以
    描述土地位置之方式代替土地之地號，則證人辛○○於草擬
    系爭協定書時，僅係將原告所告知欲交換之土地地號列為互
    易之標的，並非因自身之疏忽而有誤載之情形，是原告據證
    人辛○○之證述主張系爭協定書關於189-10地號土地係誤載
    乙節，並不足採。證人辛○○雖另證稱：「（他們有無說房
    屋是與土地連在一起？）有，他們說房屋就是蓋在土地的上
    面，他們來的時候，只有告訴我坪數。（本件原告主張他交
    換的是路邊的土地就是房屋前面的土地，但是寫成旁邊的土
    地，那時候他們有無說要交換的土地是房屋前面的土地？）
    他們那時候有說是房屋所在的土地，協議書也沒有說路的事
    情，只有說房屋的事情，就是房屋占用土地基地的部分。」
    等語（見本院卷第85頁及背面），然系爭土地並非系爭建物
    所占用之基地，而係位於系爭建物前連接基地與道路之土地
    ，惟證人上開證述係稱原告與被告壬○○所提及互易之標的
    係房屋占用之基地，而非房屋前方之土地，是尚難以證人上
    開證述即為有利於原告之認定。
  證人庚○○證稱：「當時兩造在談時，都是我當中間人傳達
    訊息。因為壬○○不識字，所以這張協議書是由戊○○書寫
    ，再由壬○○簽名。（當時你跟壬○○有無說要交換哪筆土
    地？）沒有。我也不知道要交換哪筆土地，我相信壬○○也
    不知道。（你有無跟壬○○說是要交換戊○○房子前面的土
    地？）我忘記了。我只記得協議書是戊○○寫好，再由壬○○簽名。至於是要交換哪筆土地我不清楚。（壬○○當初是
    否知道房屋與土地是連在一起？）她不知道。她都讓戊○○
    去辦理交換事宜。」等語（見本院卷第127 頁背面至第129
    頁背面），而原告為證人庚○○之姐夫，被告壬○○為證人
    庚○○之大嫂等情，為證人庚○○自承在卷，亦為兩造所不
    爭執，證人既同為原告與被告壬○○之親戚，復為系爭協定
    書之見證人，其證述當無偏頗之虞，應可採信。是依證人庚○○之上開證述可知，被告壬○○僅知悉與原告將互易土地
    ，至於互易土地之標的並無所知悉，均由原告委由證人辛○○草擬協定書後，再由被告壬○○簽名於其上，益證被告壬○○於簽定交換協定書時，對於互易之土地包括系爭土地乙
    節並無認知。
  綜合證人辛○○及庚○○之證述，均無法證明被告壬○○於
    簽訂系爭協定書時，同意將系爭土地之所有權移轉登記予原
    告，是尚難憑系爭建物之基地須經由系爭土地通往道路，逕
    認原告與被告壬○○簽訂交換協定書之真意係為交換系爭土
    地，而非189-10地號土地。原告主張與被告壬○○於簽訂交
    換協定書時，已達成移轉系爭土地所有權之合意云云，應不
    足採。
  (二)關於系爭土地是否為被告壬○○信託登記於訴外人李茂交名
    下部分：
  原告與被告壬○○於78年6 月18日所簽訂之交換協定書，係
    約定：「一、斗六市○○○段朱丹灣小段189-10地號，現所
    有人李茂交，約定土地分筆後辦所有權移轉登記... 以上歸
    戊○○取得。」此有交換協定書1 份附卷可證（見本院97年
    度六簡調字第15號卷第8 、9 頁），雖訴外人李茂交並未簽
    署系爭協定書，然其嗣後即出具印鑑證明、戶口名簿、切結
    書及土地所有權狀等文件，提供證人辛○○辦理189-10地號
    土地之所有權移轉登記等情，有雲林縣斗六地政事務所97年
    8 月15日斗地一字第0970006672號函所附之土地登記申請書
    、土地買賣所有權移轉契約書、印鑑證明、戶口名簿、切結
    書及土地所有權狀等件可資佐證（見本院卷第105 至118 頁
    ），參以證人辛○○亦證稱：「（你登記的土地本來是李茂
    交的，為何李茂交未在現場簽約，事後可以辦理移轉？）他
    們（指原告與被告壬○○）說土地是借名登記在李茂交名下
    ，以前做生意都是共同事業。」等語（見本院卷第86頁背面
    ），足證189-10地號土地應係由被告壬○○借名登記於訴外
    人李茂交之名下無誤。
  原告另主張系爭土地為被告壬○○信託登記於訴外人李茂交
    名下乙節，則為被告壬○○所否認，經查：189-10地號土地
    固為被告壬○○信託登記於訴外人李茂交之名下，然系爭土
    地與189-10地號土地屬不同之土地，原告復未舉證證明被告
    壬○○確為系爭土地實際上所有權人，對於系爭土地有管理
    處分之權能，是尚難以189-10地號土地係被告壬○○信託登
    記於訴外人李茂交名下，即認被告壬○○亦將系爭土地信託
    登記於訴外人李茂交名下。是原告上開主張，亦無足取。
  (三)綜上所述，原告無法舉證證明於簽訂交換協定書時，其與被
    告壬○○已達成移轉系爭土地所有權之合意，亦無法證明系
    爭土地係被告壬○○信託登記於訴外人李茂交名下，是原告
    起訴請求被告甲○○、丙○○、丁○○、乙○○應將被繼承
    人李茂交所遺系爭土地辦理繼承登記，並將上開土地所有權
    移轉登記予被告壬○○後，再由被告壬○○移轉登記予原告
    ，為無理由，應予駁回。原告之訴既經駁回，其假執行之聲
    請已失所附麗，應併予駁回。
六、本件判決之基礎已臻明確，本件其餘爭點及兩造其餘之攻擊
    防禦方法、舉證，核與判決無影響，爰不一一論述，併此敘
    明。
七、訴訟費用負擔之依據：民事訴訟法第78條。
中    華    民    國    97    年    10    月    7     日
                      民事第二庭
                                  法  官  吳錦佳
以上正本證明與原本無異。
如不服本判決，應於送達後20日內，向本院提起上訴。
中    華    民    國    97    年    10    月    7     日
                                  書記官  鍾春金


司法院資訊處製作；財團法人民間司法改革基金會備份。
